【裁判字號】    92,重上更(三),103
【裁判日期】    950316
【裁判案由】    違反槍砲彈藥刀械管制條例等
【裁判全文】
臺灣高等法院刑事判決           92年度重上更(三)字第103號
上  訴  人  臺灣板橋地方法院檢察署檢察官
上  訴  人
即  被  告  丁○○
選任辯護人  文  聞律師
            周奇杉律師
            鄭懷君律師
上列上訴人因被告違反槍砲彈藥刀械管制條例等案件，不服臺灣
板橋地方法院88年度重訴字第27號，中華民國89年10月3日第一
審判決（起訴案號：臺灣板橋地方法院檢察署88年度偵字第
17020號），提起上訴，判決後，經最高法院第3次發回，本院更
為判決如下：
    主  文
原判決關於被告丁○○部分撤銷。
丁○○無罪。
    理  由
一、公訴意旨略以：被告丁○○前有違反槍砲彈藥刀械管制條例
    案件，經法院判處有期徒刑2年6月確定，於86年5月9日執行
    完畢，猶不知悔改，竟與其在桃園縣桃園市經營凱末蘭ＫＴ
    Ｖ店所雇用之乙○○（已判刑確定）、在聯邦銀行任職之友
    人丙○○（已判決無罪確定）及在同市經營世紀舞廳之許文
    劦（已判決無罪確定）與許文劦之員工甲○○（已判刑確定
    ），基於共同犯意之聯絡，謀議集資自國外購置管制物品具
    殺傷力之槍枝、子彈走私來台，乃由乙○○、甲○○自88年
    2月5日起至同年月11日止、自88年3月5日起至同年4月15日
    止（乙○○於88年3月11日回臺再於同年月13日離臺）、自
    88年6月4日起至88年6月29日，先後三度自臺灣前往柬埔寨
    ，為執行未經許可購買槍彈之情，其間先由丙○○於88年4
    月8日自台灣慶豐銀行匯美金2200元與柬埔寨之乙○○，嗣
    丁○○交新台幣180000元與丙○○，再由丙○○為部分出資
    共計美金7200元，於88年6月14日自台灣慶豐銀行匯美金
    2200元與在柬埔塞之乙○○，嗣甲○○亦於88年6月間在柬
    埔寨將其與許文劦所出資之美金7000元交與乙○○，因此乙○○乃與甲○○以上開款項在柬埔寨向當地軍火商不詳年籍
    之中國男子購買均具殺傷力之槍彈（詳如起訴書附表所示）
    ，即以每把美金280元購得ＡＫ－４７突擊型自動步槍11支
    ，以每把美金2000元購得巴基斯坦制ＭＰ５衝鋒槍2支美制
    ＡＰ１０狙擊槍與美制Ｍ１１烏茲衝鋒槍各1支，共計15支
    長槍，並以美金4000元購得各型制式子彈即中共制ＡＫ－４
    ７突擊型自動步槍子彈、點９０型制式衝鋒槍子彈、點２５
    制式手槍子彈共計為4001顆，並由軍火商將上開槍彈焊藏於
    大型機械廢鐵中；而由甲○○於88年6月23日在出口貨物大
    提單等資料上為簽名，申請將上開焊藏有槍彈之廢鐵自柬埔
    寨出口運送至臺灣，而上開焊藏有槍彈之廢鐵，則於88年6
    月26 日裝在租用中國貨櫃編號ＺＩＭＵ0000000貨櫃中，在
    柬埔寨國報關出口以船艦輾轉運至臺灣，並由甲○○收受上
    開出口大提單等資料予以留存，而與乙○○於88年6月29日
    返回臺灣；乙○○返回臺灣後，為能放置上開廢鐵以取出槍
    彈，即向不知情之陳宗興（另經檢察官處分不起訴）借得桃
    園縣蘆竹鄉○○路○段289號旁之空地；而裝載有上開焊藏有
    上開槍彈之廢鐵貨櫃之船艦於88年7月8日運抵高雄港，嗣於
    88年7月12日下午8時25分許，轉運至台北縣汐止鎮○○路○
    段375 號之中國貨櫃運輸股份有限公司所設五堵集散站；甲○○則於88年7月12日下午6時許，在桃園縣桃園市○○路○
    段253號3樓，將上開出口貨物大提單等資料影本13紙交與被
    告丁○○保管，丁○○乃將之置於一黑色黃邊之皮包內。檢
    警人員則於88年7月13日上午8時30分許，在上開五堵集散站
    ，會同海關人員、運輸公司人員，開啟上開貨櫃，將櫃內之
    廢鐵予以切開，而於是日上午9時47分許，首先查獲上開之
    部分子彈，乃由檢察官下令執行緝捕之台北縣警察局刑事警
    察隊、三重分局、新莊分局之員警為逕行拘提，丁○○、乙○○、丙○○、許文劦、甲○○、陳宗興乃均於是日上午10
    時許，分別在桃園縣桃園市○○路○段253號3樓（丁○○）
    、同市○○○街192號4樓（乙○○）、同市○○○街273巷10
    號（丙○○）、同市○○路○段23號8樓（許文劦、甲○○）
    、同市○○○街190巷1號1樓（陳宗興）查獲各該等人；而起
    獲槍彈之檢警人員則至是日午12時許止，在上開廢鐵中陸續
    起獲詳如起訴書附表所示除子彈編號3外之槍彈。丁○○之
    妻林淑娟則於88年7月13日下午3時，將裝有下開出口貨物大
    提單等資料影本13紙之黑色黃邊皮包交與警方。嗣員警再於
    88 年7月16日下午5時30分許，前往上開五堵集散站，自上
    開廢鐵中再起出點２５子彈50顆（即如起訴書附表所示子彈
    編號3者）。因認被告丁○○涉犯懲治走私條例第2條第1項
    之私運管制物品進口罪、槍砲彈藥刀械管制條例第7條第1項
    運輸槍械罪、同條例第12條第1項運輸子彈罪等罪嫌云云。
二、按犯罪事實應依證據認定之，無證據不得推定其犯罪事實，
    刑事訴訟法第154條定有明文。次按刑事訴訟法上所謂定犯
    罪事實之證據，係指足以認定被告確有犯罪行為之積極證據
    而言，該項證據自須適合於被告犯罪事實之認定，始得作為
    斷罪之資料，而認定不利於被告之事實，須依積極證據，苟
    積極證據不足為不利於被告事實之認定時，即應為有利於被
    告之認定，更不必有何有利之證據，最高法院29年上字第
    3105號、30年上字第816號分別著有判例可資參照。又按刑
    事訴訟採實體的真實發見主義，且被告無自證其無罪之義務
    ，故認定被告犯罪事實須有積極明確之證據，而不能以推測
    或擬制之方法作為裁判基礎，倘積極證據不足證明犯罪事實
    時，被告之抗辯或反證縱屬虛偽或不能證明，仍不能以此資
    為積極證據應予採信之理由，最高法院30年上字第482號亦
    著有判例意旨可資參照。再按認定犯罪事實所憑之證據，無
    論係直接證據或間接證據，其為訴訟上之證明，須於通常一
    般之人均不致有所懷疑，而得確信其為真實之程度者，始得
    據為有罪之認定，倘其證明尚未達到此一程度，而有合理之
    懷疑存在時，法院即應為無罪之判決，最高法院76年臺上字
    第4986號亦著有判例意旨可資參照。
三、訊據被告丁○○就其曾將錢交給丙○○匯給乙○○，及嗣甲○○曾交付出口貨物大提單等資料影本13紙，及員警自上開
    貨櫃中起獲前述槍、彈之事實固不諱言，惟堅決否認有與乙○○、甲○○事前共謀自柬埔寨走私槍、彈回台販賣或事中
    參與販賣槍械之犯行，辯稱：乙○○是伊自小一起長大的朋
    友，並未在伊店內工作，乙○○說他稅金不夠，透過丙○○
    向伊借錢，但未告知要走私槍械，錢是向太太借來的，伊係
    在乙○○回台後，於店內時從邱琮舜口中得知走私槍械一事
    ，在警局訊問時是以斷斷續續方式進行，伊是用假設語話表
    示如果乙○○要請伊幫忙，伊會幫忙，不知道為何警員會如
    此寫，皮包是甲○○寄放的，要交給乙○○，伊並不知道裡
    面是何物等語。
四、公訴人認被告涉犯懲治走私條例第2條第1項之私運管制物品
    進口罪、槍砲彈藥刀械管制條例第7條第1項運輸槍械罪、同
    條例第12條第1項運輸子彈罪等罪嫌，無非以共同被告乙○○、甲○○、許文劦、被告於偵查中之供述，佐以扣案之槍
    、彈，及內政部警政署刑事警察局鑑驗通知書、出口貨物大
    提單、貨櫃運送單、貨櫃交運送單、轉運申請書等影本、勘
    驗筆錄、扣押筆錄為其主要論據。
五、經查：
（一）如前述理由三，本件被告就其曾將錢交給丙○○匯給乙○○，及嗣甲○○曾交付出口貨物大提單等資料影本13紙，
      及員警自上開貨櫃中起獲前述槍、彈之事實固均不諱言，
      是本件之關鍵厥為本件被告是否於事前即與共同被告乙○○、甲○○等人共同謀議自柬埔寨走私槍彈砲回台販賣或
      事中參與走私、販賣槍、彈之行為，關乎此，前述扣案之
      槍、彈、內政部警政署刑事警察局鑑驗通知書、出口貨物
      大提單、貨櫃運送單、貨櫃交運送單、轉運申請書等影本
      、勘驗筆錄、扣押筆錄為其主要論據於法均非適合之證明
      。
（二）本件同案被告乙○○於警訊中供稱：「（購買槍枝係由何
      人提供？）我出資美元5000元，其餘金額由甲○○負責。
      」、「（進口走私槍械有無其他人參與？）在88年7月初
      我有告訴朋友丁○○，但他不予理會，另有陳宗興知道我
      有貨櫃要進口.... 」、「（這些由誰提供？）這些錢由
      甲○○向別人拿的... 而我有請丙○○匯2200元美元給我
      ... 而甲○○他們約出了10000美元。」等語（見88年7月
      13日警訊筆錄）；同案被告乙○○於檢察官偵查中亦供稱
      ：「買這些槍彈彈共花多少錢？）約16000美元，而我出
      一次是2200，一次是3500美元，其餘均為甲○○出的。」
      等語（見88年7月13日偵訊筆錄）；同案被告乙○○於原
      審訊問時則供稱：「（邱舜淙接洽好如何向你說？）他乃
      30多歲，住土城，因他會回台灣，不可能騙我錢，6月初
      他打電話給我叫我去柬埔寨，我就與甲○○一起去，他向
      我說錢不夠，我就打電話向丁○○借新台幣180000元，我
      只向丁○○說要美金7000元。」等語（見原審88年8月31
      日訊問筆錄）；同案被告乙○○於本院前審審理時供稱：
      錢是向丁○○借得，因為第2次去沒有錢付旅館費，所以
      向他借等語（見更一卷90年10月18日訊問筆錄）；同案被
      告乙○○於本院前審調查時則供稱：當初出國是為買賣木
      材，因當地法令變更，原木不得出口，因想到資金已投入
      ，剛好有一大陸人說要賣槍，即由邱琮舜出面處理，伊跟
      丙○○借錢，他說沒有錢，才要高去跟被告拿，伊打電話
      向被告借款，是以給付旅館及海關的稅金為借口，沒有跟
      他講要買槍，貨上飛機後，伊就回台，邱琮舜事後回台時
      伊去接機，然後到被告ＫＴＶ喝酒，邱琮舜當場說槍械走
      私的事情，被告表示不管我們做什麼，要我們把借的錢還
      清，並說錢是他太太的，原先只向丙○○借款，因不夠才
      轉向被告借等語（見更二卷92年1月22日筆錄）；同案被
      告乙○○於本院本審訊問時則稱：「（這次走私槍彈你們
      總共有幾人？出資情形？）我和甲○○、邱琮舜，我們是
      三人合夥兩人出資，我們到國外去誰都不認識，也不會講
      外國話，... 出資比例是我們一人一半，甲○○不止
      200000元（台幣），我拿了五、六千美金。第一次我帶
      3000美金，第二次我帶2000美金，總共我出之七、八千美
      金，大約300000元台幣，加上我向被告借的錢，大約出資
      500000 元台幣，他前前後後拿給我四、五十萬元台幣。
      （你向丙○○借錢幾次？每次多少金額？）兩次，第一次
      30000元還是50000元台幣，第一次過去的時候護照不見，
      他們說要坐船到越南去辦，必須花錢偷渡過去。我打電話
      給丙○○叫他借我錢。他錢匯過來，其他我的護照被服務
      生撿走了。後來我的生活費不夠，我又跟丙○○借錢，我
      有跟他說我要住宿費與買木材費。我是跟丙○○說如果你
      錢不夠的話，可以跟被告借。我那時跟丙○○借二十幾萬
      元台幣，高跟我說他缺十八萬，所以打電話跟被告借我跟
      被告我缺十八萬元台幣，丙○○不夠，請他借給我。」等
      語（見本院92年11月14日審判筆錄）。另同案被告甲○○
      於警訊時供稱：「（警方從你辦理進口貨櫃口查獲之槍械
      你是否在？場該槍械是何人所有？請詳細說明整個交易、
      裝運、資金、銷贓、合夥人等過程）？我沒有在場，是我
      合夥人乙○○在場.... 第2天要我和乙○○的朋友至台中
      辦理報關手續，當天就委託報關辦理。」、「（該批槍械
      你是否知道，其槍枝型式及數量。如何安排貨櫃？報關後
      如何取得該批槍械？該批槍械如何分配？你將作何用途？
      ）我只知道該批槍械共有15支... 如何分配在當初就說好
      了與乙○○各分一半，因為槍枝尚未到手，因此也不知道
      該怎麼辦。」等語（見88年7月13日警訊筆錄）；同案被
      告甲○○於本院前審訊問時供稱：「（木材生意每個人要
      出多少？）一個人美金7000元，就我和乙○○，乙○○好
      像也有約陳宗興一起出資，陳宗興出資多少我不知道。」
      、「（共有幾股？）我、乙○○和邱琮舜。我和乙○○每
      個人出美金7000元，邱琮舜好像是出美金2000元。」等語
      （見本院更一卷90年10月18日筆錄）；同案被告甲○○於
      本院本次審理時供稱：「走私槍彈有幾個人參加？）我和
      乙○○。（出資的情況怎麼樣？）我和乙○○出錢，拿給
      邱琮舜，出多少錢忘記了。是到出國以後，我們才拿錢給
      邱琮舜。（扣案提單是否你交給被告，你交給的目的？）
      我不是要交給被告，是因為他家開海產店，我放在桌上，
      他人在旁邊，他沒有注意，但是他有看見。我說那是給拿
      給乙○○的，我有打電話叫乙○○去拿。（當時有無跟他
      （指被告）說交給他什麼東西？）沒有。（被告當時有無
      看到是什麼東西？）沒有，我在的時候他沒有看，我放著
      就走了。」等語（見本院92年11月14日審判筆錄）。再參
      以已判決無罪確定之被告丙○○於偵查中證稱：伊於88年
      6月間有匯款7200美元予乙○○，先前又匯2200美元，都
      是林某要其向被告的，且於檢察官提示卷附慶豐銀行匯款
      申請書時，復稱該2200美元、7200美元均係向被告借，再
      轉借乙○○，第二次被告出十八萬元（台幣），餘款由其
      補足等語；其於警方借訊時亦稱其88年6月14日所匯款項
      是乙○○打電話要伊轉告被告，借7200元，被告給伊十八
      萬元，不足部分由伊墊付，改天被告會還伊，伊不知該款
      係用來購買槍彈等語（分見偵查卷第101、129反面、143
      頁反面）；迨於原審審理中丙○○又稱：乙○○要伊匯錢
      ，伊不知做何事，第一次林某有還，未付利息，係依當天
      買美元之匯率，林某回來後有還伊70000元，第二次未還
      ，大概欠伊55000元及伊去找被告，向其說乙○○缺7200
      元（美金），伊錢不夠，要向被告借，被告問其匯率若干
      ，隔天就給伊十八萬元，並表示不夠五萬多元請伊先墊，
      等林某返台再還等語（原審88年10月12日訊問筆錄）。綜
      觀前開共同被告乙○○、甲○○、丙○○於偵、審中之多
      次供述，互核大致相符。足徵本件走私槍、彈一事，參與
      謀議或出資之人，並無本件被告，本件被告僅於同案被告
      乙○○於國外缺少資金之際，乃透過同案被告丙○○向被
      告借款或取款爾；果被告與乙○○、甲○○確係於事前即
      共謀集資走私槍、彈回台販售，衡情乙○○缺少資金理應
      直接向本件被告借款或取款或電請本件被告直接匯款即可
      ，焉有先向不知情之丙○○借款，再由高某向被告借取再
      匯款，甚且由高某墊付部分款項之理？是本件依前開共同
      被告乙○○、甲○○、丙○○三人之供述，足見被告前述
      其交付丙○○之款項係借款，而非購買槍彈之出資之所辯
      ，尚非不可採信。
（三）另按被告之自白不得作為有罪判決之唯一證據，仍應調查
      其他必要之證據，以察其是否與事實相符。刑事訴訟法第
      156條第2項定有明文。查本件被告雖曾於警訊中供稱伊係
      於88年6月中旬才知道乙○○從柬埔寨進口的不是木材，
      而係以廢鐵夾帶槍械走私進口，伊知道時該槍械已上船，
      伊就順其自然走私進口，再找朋友要不要轉售出去，我付
      的款項是要付稅金之用，走私得逞後槍械由大家乙○○、
      甲○○及我找朋友出售，所得利益平分等語（見警88年7
      月13日警訊筆錄）；惟依被告此部分警訊中之供述，不惟
      與前述共同被告乙○○、甲○○、丙○○三人所述互有扞
      格，且亦查無其他證據，足資認定被告此部分（警訊）供
      述與事實相符，此部分供述證據，於法已不得遽採為不利
      於被告之基礎；況於法被告此部分供述，亦僅能證明被告
      事後知悉乙○○、甲○○走私槍械回台，尚不足以證明本
      件被告於事前確有參與謀議走私槍彈之犯行，是本件被告
      於警訊中之供述，於法尚不得資為本件被告不利之認定基
      礎。
（四）另證人即被告之妻林淑娟於警訊時雖證稱：被告有向伊提
      起與人合夥自柬埔寨進口花梨木，並標10000元會參與投
      資等語，惟被告對其妻此部分供述係辯稱：伊拿太太的錢
      借給乙○○，怕太太知道，才告訴她說與人合夥等語。惟
      證諸日常生活之實際，為夫之人在外因事需款，為恐明說
      其妻會不同意，而誑其妻以其他事由，求以徵得其妻之同
      意，並非不習見，是被告此部分辯解，亦非子虛，而堪採
      信；況證人林淑娟之此部分供述，參以前開共同被告乙○○、甲○○、丙○○三人之供述，尚難認係與事實相符，
      是證人林淑娟此部分證述於法亦非得資為本件被告不利之
      論據。
（五）又被告於警訊中雖曾為前開之供述，但查被告嗣於偵查及
      歷次審理中均否認其警訊中之陳述為實，並辯稱：伊是私
      下與警員閒談時表示假如乙○○請伊幫忙時，伊一定為幫
      等語。查依證人邱琮舜於本院前審經隔離訊問時證稱：被
      告於店內（ＫＴＶ）喝酒趁乙○○離去時，私下來問我，
      所以我認為他們不是合夥關係等語（見更二審卷91年12月
      30日訊問筆錄）；而乙○○於本院前審審理中亦到庭供稱
      ：在ＫＴＶ喝酒時，邱琮舜當場說槍械走私的事情，被告
      表示不管我們做何事，要我們借的錢要先還給他，並未將
      借款轉成合夥金等語（見本院更二審92年1月22日訊問筆
      錄）；依乙○○與甲○○及證人邱琮舜前引多次供述，均
      足見本件被告在本件槍、彈走私過程中，均未有中途加入
      共同販售之情，本件被告所涉者僅係透過丙○○借錢予乙○○爾。況依本院勘驗被告於警局訊問錄音帶顯示，筆錄
      上所記載「我現在任凱末蘭ＫＴＶ總經理兼董事」、「現
      為夜間（18時）5分，是否願意接受警方製作筆錄」、「
      乙○○在我經營之凱末蘭ＫＴＶ擔任主任，約2個月之久
      ，認識2年之久」等內容，在警訊錄音帶內並不存在，是
      足認該警訊筆錄於法即顯有瑕疵，於法尚不得遽以採信；
      益見本件被告前述所辯，亦非不可採信。
（六）又扣案之提單等文件，雖係置放於被告家中，而嗣由被告
      之妻交予警方而查獲，惟依前引共同被告甲○○於本院審
      理時所為「（扣案提單是否你交給被告，你交給的目的？
      ）我不是要交給被告，是因為他家開海產店，我放在桌上
      ，他人在旁邊，他沒有注意，但是他有看見。我說那是給
      拿給乙○○的，我有打電話叫乙○○去拿。（當時有無跟
      他（指被告）說交給他什麼東西？）沒有。（被告當時有
      無看到是什麼東西？）沒有，我在的時候他沒有看，我放
      著就走了。」之供述；即證人邱琮舜亦於本院前審審理時
      亦到庭證稱：該提單是要交給乙○○等語（見本院上訴卷
      90年1月31日訊問筆錄）；互核並無不合；足見該等提單
      等文件係要交予乙○○之者，僅暫置於本件被告處爾；縱
      認該等文件確係要交付予被告保管而置放於被告處，惟衡
      諸日常生活經驗，受他人之託而保管物品要屬平常習見之
      事，且核扣案提單等文件形式上均屬正常商業資料，被告
      對於實際上乙○○等人利用廢鐵方式走私槍彈等情，實無
      從自文件上察覺。是本件縱曾自被告住處查獲前述提單等
      文件，亦難據此即認定被告有參與走私槍彈之犯行。
（七）另最高法院本次發回意旨，略以共同被告乙○○稱呼本件
      被告為「大哥」，足見本件被告與共同被告乙○○非不認
      識，共同被告乙○○竟須透過丙○○向被告借款或聯絡，
      另共同被告乙○○復請丙○○向被告轉達被告的東西及事
      情已辦妥等語，均有疑義云云。然依前引共同被告乙○○
      、甲○○前引於本院本次審理中之供述，本件走私槍彈出
      資之人為乙○○與甲○○、邱琮舜三人，被告並不在合夥
      出資之列。再證諸日常生活之實際，非至為熟識之人以「
      大哥」稱呼他方，所在多有，「大哥」一詞不過係是一般
      朋友交際上尊稱之用語爾，尚不足以藉「大哥」一詞資以
      認定以「大哥」相稱之人彼等間熟稔之程度，是本件尚不
      得以共同被告乙○○稱呼本件被告為「大哥」，即遽指本
      件被告與共同被告乙○○熟識，更進而懷疑或否定共同被
      告乙○○、甲○○關於本件合夥、出資走私槍彈之供述之
      信憑性。
六、綜上所述，本件被告前述其僅係借款與同案被告乙○○之所
    辯至堪採信，此外復查無其他積極證據足資證明本件被告確
    涉犯本件犯行。於法應為本件被告無罪之諭知。
七、原判決就卷內各項證據，未詳予勾稽，遽為被告有罪之判決
    並予科刑，顯有未洽。檢察官上訴意旨指原判決對被告量刑
    過輕，因被告應為無罪之諭知，而無可採而非有理由。被告
    上訴否認犯罪，求予撤銷改判，為有理由。應由本院將原判
    決關於被告部分予以撤銷，另為被告無罪之諭知。
據上論斷，應依刑事訴訟法第369條第1項前段、第364條、第301
條第1項前段，判決如主文。
本案經檢察官李良忠到庭執行職務。
中    華    民    國    95    年    3    月    16     日
                  刑事第三庭審判長法  官  許國宏
                                  法  官  楊貴志
                                  法  官  林銓正
以上正本證明與原本無異。
檢察官如不服本判決，應於收受送達後10日內向本院提出上訴書
狀，其未敘述上訴之理由者並得於提起上訴後10日內向本院補提
理由書（均須按他造當事人之人數附繕本）。
                                  書記官  陳玲憶
中    華    民    國    95    年    3     月    17    日


司法院資訊處製作；財團法人民間司法改革基金會備份。
